臺灣高等法院臺中分院刑事判決　　　　96年度上訴字第1411號
上　訴　人　臺灣苗栗地方法院檢察署檢察官
上　訴　人
即　被　告　丙○○
上列上訴人因被告偽造文書案件，不服臺灣苗栗地方法院95年度
訴字第541號中華民國96年2月27日第一審判決（起訴案號：臺灣
苗栗地方法院檢察署95年度偵字第3278號），提起上訴，本院判
決如下：
    主  文
原判決撤銷。
丙○○犯行使偽造私文書罪，處有期徒刑壹年，減為有期徒刑陸
月，如易科罰金，以銀元佰元即新台幣玖佰元折算壹日。如附
表所示偽造之署押均沒收。
    事  實
一、丙○○於民國（下同）94年10月11日20時30分許，駕駛車牌
    號碼W5-3016 號之自用小貨車，行經苗栗縣臺6 線與臺13線
    聯合段南向，因違規使用已註銷車牌駕駛、未帶行車執照及
    於駕照吊扣期間駕車，遭交通警察攔下盤查，丙○○竟冒用
    其胞弟乙○○名義，向舉發違規警員羅維宗、余欽榮謊報提
    供乙○○之年籍資料（即：寫在便條紙上供警方抄寫），而
    基於偽造私文書之犯意，接續於苗栗縣警察局苗縣警交字第
    F00000000號、第F00000000號舉發違反道路交通管理事件通
    知單之收受通知聯者簽章欄內，冒簽「乙○○」之姓名，而
    偽造乙○○之署押各乙枚，並經由自動複寫之方式，於存根
    聯、通知聯上均留下偽造之「乙○○」署押，表示收受上開
    通知單之意而偽造文書，均足生損害於乙○○及警察機關道
    路違規舉發之正確性。之後，丙○○再將上開偽造乙○○已
    收受之通知單移送聯、存根聯，交還警員，以供警員為已經
    交付通知單之憑證，而為該偽造文書之行使，亦足生損害於
    乙○○及警察機關道路違規舉發之正確性。
二、案經苗栗縣警察局報告臺灣苗栗地方法院檢察署檢察官偵查
    後起訴。
    理  由
甲、證據能力部分：
一、按被告以外之人於審判外之言詞或書面陳述，除法律有規定
    者外，不得作為證據。被告以外之人於審判外之陳述，雖不
    符前4條之規定，而經當事人於審判程序同意作為證據，法
    院審酌該言詞陳述或書面陳述作成時之情況，認為適當者，
    亦得為證據。當事人、代理人或辯護人於法院調查證據時，
    知有第159條第1項不得為證據之情形，而未於言詞辯論終結
    前聲明異議者，視為有前項之同意。刑事訴訟法第159條第1
    項、第159條之5分別定有明文。
二、查，本件被害人乙○○、車主劉江瑞珍於後開檢察官偵查中
    之陳述（均未經具結），雖屬被告以外之人於審判外之言詞
    陳述，然被告未於言詞辯論終結前聲明異議，本院復審酌該
    言詞陳述均係由乙○○、劉江瑞珍在檢察官面前所為，應係
    出於自由意識而陳述，並無非法取證之情況，依刑事訴訟法
    第159條之5之規定，認乙○○、劉江瑞珍於偵查中未經具結
    之陳述，得採為認定本件犯罪事實所憑之證據，有證據能力
    ，合先敘明。
乙、實體部分：
一、訊據被告丙○○矢口否認有何偽造「乙○○」署押於上開舉
    發違反道路交通管理事件通知單之收受通知聯者簽章欄內，
    而偽造文書後復持以行使，辯稱：伊未開過W5－3016號自用
    小貨車，當然也未曾因駕駛該車遭當場舉發，更不曾留下為
    謊報身分而提供之乙○○年籍資料之便條紙。惟查：
(一)、上開事實都經證人即當時舉發之員警羅維宗及余欽榮在檢察
    官訊問時以及原審具結證述明確（見偵卷第44至46頁、原審
    卷第25至29頁），其等前後證述情形，大致相符。又，95年
    8 月15日偵訊中，檢察官傳訊被告與乙○○二人同時到庭以
    供證人指認，證人即警員羅維宗當庭指認：「實際駕駛人係
    法庭上最左邊之丙○○」，證人即警員余欽榮則指稱：當天
    開車之人身材與丙○○差不多等語；另，二名證人於96年1
    月18日在原審並證稱：其等均確認當時舉發之對象，即原審
    審理時在庭之被告，其中證人羅維宗並稱：因為當時被告未
    帶證件，有特別看一下舉發對象之長相，被告當時頭髮耳鬢
    角處、後腦處有白髮（見原審卷第26頁）；證人余欽榮亦稱
    ：對於被告印象深刻，身材跟他（即證人余欽榮自己）差不
    多，當時舉發之對象即在庭之被告等情明確（見原審卷第29
    頁）。由此可見，兩位警員之指證，均本於當時交通違規者
    之顯著特徵，應無誤認之虞。
(二)、被告胞弟乙○○於95年7月19日檢察官偵訊時，以被害人身
    份陳稱：伊只知道有人冒用伊之名義去簽罰單等語（見偵查
    卷第40頁）。此外，並有簽署「乙○○」署押之苗栗縣警察
    局苗縣警交字第F00000000號、第F00000000號舉發違反道路
    交通管理事件通知單存根聯影本2份（見偵查卷第7、8頁）
    ，及案發當時被告謊報提供乙○○為其本人時，在便條紙上
    書寫「乙○○」姓名、身份證字號，由警方在原審提出之便
    條紙1張（見原審卷第34頁）存卷可稽。而且，被告上訴後
    ，仍堅稱上開通知單上非其偽造「乙○○」署押等語，本院
    為昭慎重，乃命被告於96年9月3日在本院準備程序，當庭書
    寫「乙○○」、「丙○○」各20次後，將其當庭書寫之筆跡
    ，並與本院向苗栗縣警察局調得苗縣警交字第F00000000 號
    、第F00000000 號舉發違反道路交通管理事件通知單存根聯
    ，送交法務部調查局就其中「劉」、「祥」二字作筆跡鑑定
    ，經鑑定結果：本案待鑑舉發違反道路交通管理事件通知單
    上「乙○○」筆跡之「劉」、「祥」二字與參對之丙○○親
    書筆跡，在態勢、神韻及結構佈局上相似乙節，有法務部調
    查局96年10月12日調科貳字第09600441960號函附卷為憑（
    見本院卷第54頁）。參照被害人乙○○之陳述，益徵上開通
    知單上「乙○○」署押確係被告偽造無訛。
(三)、又，被告與乙○○為親兄弟乙節，為被告自承明確（見原審
    卷第16頁）。是被告欲得知乙○○之年籍資料及住處，均非
    難事，況且，對照卷內被告與乙○○2人之身分證統一編號
    ，前8碼均相同，僅有後2碼不同，背誦容易至極。則在交通
    違規倥傯之際，於第一時間在警方提供之便條紙上書寫「乙
    ○○」姓名、身份證字號，以供警方抄寫在違規通知單，以
    逃避交通違規責任者，除身為「乙○○」胞兄之被告外，實
    難作第二人想。
(四)、證人即本案W5－3016號之自用小貨車之登記車主劉江瑞珍，
    於檢察官訊問時雖未證稱：案發時有將該車交給被告使用。
    但劉江瑞珍並稱：該車原是其子劉泰良在使用，但劉泰良已
    經過世；該車報廢後，就丟在家門前路上，不知道該車在案
    發時由何人使用等語（見偵查卷第40頁）。從而，劉江瑞珍
    之證詞亦無法排除被告於案發當時駕駛該車之可能，是以劉
    江瑞珍之證詞也不能資為被告有利之認定。
(五)、綜上所述，被告所辯無非推諉卸責之詞，並非可取。本件事
    證明確。被告犯行，應可認定。
二、法律之適用：
(一)、被告行為後，刑法、罰金罰鍰提高標準條例均於民國95年7
    月1 日修正施行，其修正施行之條文中與本案有關，且應與
    修正施行前之規定比較有利被告與否者，僅有其中之刑法第
    41條第1 項前段關於易科罰金折算標準之規定。依修正施行
    前之規定，徒刑或拘役如易科罰金者，係以銀元1 元以上、
    3 元以下折算一日，經依修正施行前罰金罰鍰提高標準條例
    第2 條提高折算數額（提高100 倍），並依現行法規所定貨
    幣單位第2 條折算為新台幣金額，最高折算數額為新台幣
    900 元折算1 日，與修正施行後比較：最低以新台幣1000元
    折算1 日，應以修正施行前之規定，有利於行為人。故本案
    依刑法第2 條第1 項前段，應適用修正施行前之規定。至於
    刑法第2 條之修正施行，其本身為新舊法比較之法律依據，
    應直接適用修正施行後之規定（最高法院95年度第8 次刑事
    庭會議決議）。
(二)、在違反道路交通管理事件通知單之收受通知聯者簽章欄偽簽
    他人署押，即係表示已收到該通知單之意思，復將該通知單
    移送聯交由警員處理，顯然對該文書之內容有所主張，自有
    行使之意思（最高法院83年度台上字第2502號判決參照）。
    是核被告所為，係犯刑法第216條、第210條之行使偽造私文
    書罪。其偽造「乙○○」署押之低度行為，應為偽造私文書
    之階段行為；又其偽造私文書之低度行為則應為行使偽造私
    文書之高度行為所吸收，均不另論罪。
(三)、又被告先後2次偽簽通知單並持以行使之行為，目的應均在
    規避警方之正確舉發，以避免繳納罰款，倘僅偽造其中一份
    ，而不偽造另一份，即無從達成其目的，又係於空間同一，
    時間密接之情形下接續為之，足見其各次行為之獨立性薄弱
    ，應認為係基於單一犯意所為之接續行為，而論以單純實質
    一罪。
三、撤銷原審判決及量刑之理由：
(一)、原審認被告罪證明確，予以論罪科刑，固非無見。惟：
１、按刑罰之量定，固屬法院自由裁量之職權行使，惟刑事審判
    之量刑，在於實現刑罰權之分配的正義，故法院對科刑判決
    之被告量刑，應符合罪刑相當原則，使罰當其罪，以契合人
    民之法律感情，此所以刑法第57條明定科刑時應審酌一切情
    狀，尤應注意該條所列各款情形，以為科刑輕重之標準。查
    ，被告為圖自己僥倖逃避罰款，竟不惜使自己兄弟成為名義
    上之被舉發對象，不僅造成被害人乙○○之困擾，也影響警
    察機關舉發及主管機關處罰之正確性，經警方移送檢察官偵
    辦以來，一再否認犯行，即令經鑑定筆跡明確後，仍不認罪
    悔過，犯後態度甚差，徒然浪費國家司法資源，依其犯罪情
    狀、造成損害及犯罪後未積極悔過，賠償被害人損害或與被
    害人和解之犯後情狀，原審量刑顯然過輕，而有未恰。
２、《中華民國九十六年罪犯減刑條例》業於96年7月16日施行
    ，且被告犯行符合減刑條件，原審未及適用《中華民國九十
    六年罪犯減刑條例》規定，減輕被告刑期，亦有未恰。
    檢察官上訴意旨，以原審量刑過輕，指摘原判決不當，為有
    理由，至被告上訴意旨，否認犯罪，為無理由。因原審判決
    有上開可議之處，自應由本院將原審判決撤銷改判。
(二)、審酌被告為圖自己僥倖逃避罰款，竟不惜使自己兄弟成為名
    義上之被舉發對象，不僅造成被害人乙○○之困擾，也影響
    警察機關舉發及主管機關處罰之正確性，更因此衍生本件偵
    、審程序之勞費，其所為本件犯行已屬不該。甚至，被告上
    訴後，仍堅不吐實否認到底，致本院大費周章，將其當庭書
    寫之筆跡、在苗栗縣當地農會、郵局開戶填寫之資料並調取
    上開通知單存根聯，送交筆跡鑑定，益加勞費司法資源，俟
    鑑定確認筆跡後後，被告仍不認罪悔過，犯後態度甚差，徒
    然浪費國家司法資源，依其犯罪情狀、造成損害及犯罪後未
    積極悔過，賠償被害人損害或與被害人和解之犯罪一切情狀
    ，量處如主文第二項所示之刑後，依中華民國九十六年罪犯
    減刑條例第2條第1項第3款之規定，減其宣告刑二分之一，
    並諭知易科罰金之折算標準，以資懲儆。
(三)、被告於本案通知單移送聯上偽造乙○○之署押各1枚，及其
    因此自動複寫於通知聯、存根聯上之偽造署押各1枚，詳如
    附表所示，不能證明已經滅失，均應依刑法第219條宣告沒
    收。
據上論結，應依刑事訴訟法第369條第1項前段、第364條、第299
條第1項前段，刑法第2條第1項前段、第216條、第210條、第219
條、（修正前）第41條第1項前段，修正前罰金罰鍰提高標準條
例第2條前段，中華民國九十六年罪犯減刑條例第2條第1項第3款
、第7條第1項、第2項，判決如主文。
本案經檢察官甲○○到庭執行職務。
中　　華　　民　　國　　96　　年　　11　　月　　13　　日
            刑事第八庭  審判長法  官  羅  得  村
                              法  官  張  靜  琪
                              法  官  陳  宏  卿
上列正本證明與原本無異。
如不服本判決應於收受送達後十日內向本院提出上訴書狀，其未
敘述上訴之理由者並得於提起上訴後十日內向本院補提理由書（
均須按他造當事人之人數附繕本）。
                              書記官  柯  孟  伶
中　　華　　民　　國　　96　　年　　11　　月　　13　　日
【附記論罪之法條全文】
刑法第210條
偽造、變造私文書，足以生損害於公眾或他人者，處5 年以下有
期徒刑。
刑法第216條
行使第210 條至第215 條之文書者，依偽造、變造文書或登載不
實事項或使登載不實事項之規定處斷。
┌─────────────────────────┐
│附表：                                            │
├─┬───────────────────────┤
│一│苗栗縣警察局苗縣警交字第F00000000號舉發違反道 │
│  │路交通管理事件通知單移送聯、通知聯、存根聯上  │
│  │偽造之「劉祥欽」署押各乙枚。                  │
├─┼───────────────────────┤
│二│苗栗縣警察局苗縣警交字第F00000000號舉發違反道 │
│  │路交通管理事件通知單移送聯、通知聯、存根聯上  │
│  │偽造之「劉祥欽」署押各乙枚。                  │
└─┴───────────────────────┘
